臺灣高等法院民事判決
                                     108年度家上字第83號
上  訴  人  許雲評  
訴訟代理人  成介之律師
被 上訴 人  曾意倫  
上列當事人間請求離婚事件，上訴人對於中華民國108年1月22日
臺灣新竹地方法院107年度婚字第183號第一審判決提起上訴，本
院於108年12月11日言詞辯論終結，判決如下：
    主  文
上訴駁回。
第二審訴訟費用由上訴人負擔。
    事實及理由
一、上訴人主張：兩造於民國70年7月6日結婚，婚後育二子。被
    上訴人婚後長期懷疑伊外遇，四處張揚，致伊名譽受損，承
    受極大壓力，雙方經常吵架，感情不睦。被上訴人於95年1
    月間以兩造生活作息不同為由，取走伊住處鑰匙，將伊反鎖
    於門外，致伊無法進入家門而決意分居，且兩造分居迄今已
    逾13年，被上訴人對伊漠不關心，雙方互無聞問。本件婚姻
    已生破綻，難以維持，兩造均有可歸責事由，且程度相當，
    爰依民法第1052條第2項之規定，求為判決兩造離婚（原審
    為上訴人敗訴之判決，上訴人聲明不服，提起上訴）。並上
    訴聲明：㈠原判決廢棄。㈡請准上訴人與被上訴人離婚。
二、被上訴人則以：上訴人婚後外遇，常與伊吵架，上訴人胞兄
    許茂修為此教訓上訴人。兩造感情不睦係因上訴人外遇，不
    忠於婚姻，拋妻棄子，離家不歸。伊從未將上訴人反鎖於門
    外，伊把鑰匙收起來，是要上訴人早點回家，而且嗣亦將鑰
    匙還給上訴人，但上訴人還是不回家，且不接伊電話。兩造
    分居多年，伊單獨撫育兩名兒子長大，誠心等待上訴人回家
    。兩造婚姻發生破綻係可歸責上訴人之事由所致；伊並無可
    歸責事由等語，資為抗辯。並答辯聲明：上訴駁回。
三、經查，兩造於70年7月6日結婚，育有二子，現已成年。兩造
    婚後同居住新竹縣○○鄉○○街00巷00號房屋（下稱系爭住處）
    ，上訴人於95年1月間離家，兩造分居迄今等情，有戶籍謄
    本在卷足稽（見原審卷第6-7頁），且為兩造所不爭執（見
    本院卷第82、83頁），堪信真實。
四、上訴人主張：兩造婚姻發生破綻，有難以維持婚姻而得請求
    離婚之重大事由，且雙方過失程度相當云云，查：
  ㈠按有民法第1052條第1項各款以外之重大事由，難以維持婚姻
    者，夫妻之一方得請求離婚，但其事由應由夫妻之一方負責
    者，僅他方得請求離婚，民法第1052條第2項定有明文。又
    所謂民法第1052條第1項各款以外之重大事由，難以維持婚
    姻者，乃抽象的、概括的離婚事由，係民法親屬編於74年修
    正時，為因應實際需要，參酌各國立法例，導入破綻主義思
    想所增設，其目的在使夫妻請求裁判離婚之事由較富彈性。
    至於是否有難以維持婚姻而得請求離婚之重大事由，主要係
    以婚姻是否已生破綻，且達無法回復之望作為判斷標準，且
    此判斷不可由原告已喪失維持婚姻意欲之主觀面來加以認定
    ，而應依客觀標準認定有無難以維持婚姻之事實，該事實是
    否已達倘任何人處於同一境況，均將喪失維持婚姻希望之程
    度以決之。
    ⒈上訴人主張：兩造缺乏互信基礎，經常吵架，80年間曾協
      議離婚，上訴人自95年1月間離家迄今，兩造婚姻已生破
      綻等語，為被上訴人所不爭執（見本院卷第82-83頁、第1
      28頁），應為可採。
    ⒉證人即兩造長子許秦溢證稱：上訴人離家10多年，很少來
      看我們。被上訴人每年除夕都會要我邀上訴人回家吃年夜
      飯，但上訴人都不願意，印象中上訴人只有一次回家吃年
      夜飯等語（見本院卷第000-000頁）；證人即兩造次子許
      琳淵證稱：我小時候兩造經常吵架，上訴人會動手打被上
      訴人。上訴人和被上訴人吵架後不願意回家，住到老家。
      上訴人離家後沒有主動關心過被上訴人。但被上訴人會叫
      我打電話叫上訴人回家，但他不願意。被上訴人自己也會
      打電話給上訴人，但被上訴人一打，上訴人就掛電話，所
      以她要我或我哥去叫上訴人。我問上訴人為何不回家，他
      只說你們不要管我們（兩造）的事等語（見本院卷第000-
      000頁），堪認上訴人離家後，拒絕與被上訴人維繫婚姻
      及共同經營家庭生活，被上訴人雖期待上訴人回家，共同
      經營家庭生活，然未獲置理。
    ⒊按夫妻間相處難免偶因個性、價值觀之差異而發生勃谿，
      然夫妻雙方應當彼此相互尊重、包容體諒、適度忍讓，並
      以「同理心」進行溝通與相處，方能共營和諧圓滿幸福之
      家庭生活。本院審酌上訴人自95年1月間離家後，拒絕與
      被上訴人維繫婚姻及共同經營家庭生活，分居期間對被上
      訴人不聞不問，迄今已逾13年，致被上訴人因此心生怨懟
      等情，堪認兩造間誠摯相愛之基礎，因上訴人離家後不復
      存在，兩造婚姻破綻已深，難以修復，衡諸常情，任何人
      倘處於該相同情狀下，均已喪失維持婚姻之意願，兩造之
      婚姻發生難以繼續維持之重大事由。
  ㈡次按夫妻有民法第1052條第1項所定各款情形以外之重大事由
    ，難以維持婚姻者，雙方固均得據以請求離婚，惟同條第2
    項但書既規定，難以維持婚姻之重大事由應由夫妻之一方負
    責者，僅他方得請求離婚，則於難以維持婚姻之重大事由，
    夫妻雙方均須負責時，自應比較衡量雙方之有責程度後，僅
    責任較輕之一方，得向責任較重之他方請求離婚；如有責程
    度相同時，雙方即均得請求離婚，始符公平之旨。
    ⒈上訴人主張：上訴人並無外遇，然被上訴人一再猜疑、四
      處宣傳，造成上訴人名譽受損，並承受極大壓力，兩造因
      此經常吵架，感情不睦云云，惟被上訴人辯稱：上訴人確
      有外遇，兩造之子及上訴人兄長均知情，上訴人胞兄許茂
      修為此教訓上訴人，其子在通訊軟體LINE指責上訴人等語
      ，並提出通訊軟體LINE對話紀錄截圖為證（見本院卷第13
      5頁）。經審視該對話紀錄，許秦溢對上訴人說「今天家
      會變這樣，就關你很大的事，我敢說外遇的是你…啊你又
      在做什麼，我從小到大你自己幾次外遇我看很清楚」等語
      ，證人許秦溢並證稱：上訴人從我小時候就外遇，還被我
      四伯許茂修打，因為上訴人做錯事所以不敢還手，就站著
      讓四伯打。上訴人確實有外遇，而且一直到現在，我這一
      、兩年到上訴人住處時，還是有看到一個女子送東西給他
      吃，那女子我認為就是上訴人外遇的對象，我不只一次看
      過那女子，只要那女子一到，上訴人就要我離開（見本院
      卷第96-97、000-000頁）；證人許琳淵另證稱：我記得許
      茂修有動手打上訴人，後來上訴人被祖父叫到祖宗牌位前
      下跪，祖父也有打上訴人，但當時我太小不知道什麼原因
      等語（見本院卷第150頁）。衡情許秦溢為上訴人之長子
      ，為上訴人之至親，其既指責上訴人外遇，足徵被上訴人
      質疑上訴人外遇，非憑空臆測。上訴人主張：兩造婚姻係
      因被上訴人猜疑、四處宣傳上訴人外遇而發生破綻云云，
      難謂可採。
    ⒉上訴人主張：被上訴人因上訴人深夜回家，影響其生活作
      息，竟於95年1月間將上訴人鑰匙取走，將上訴人反鎖於
      門外，上訴人乃決意離家云云，為被上訴人所否認，並抗
      辯：被上訴人從未將上訴人反鎖於門外，被上訴人把鑰匙
      收起來，是要上訴人早點回家。且嗣亦將鑰匙交還上訴人
      ，然上訴人不願再回家了等語，查兩造間缺乏互信基礎，
      經常爭吵，感情不睦，已如前述，足認兩造於95年1月間
      已無法理性溝通與相處，惟衡情被上訴人一再請求上訴人
      回家等情，則被上訴人抗辯其將鑰匙收起來，只是要上訴
      人早點回家，並非要將上訴人反鎖於門外等語，應屬可信
      。
    ⒊審酌兩造間缺乏互信基礎，經常爭吵，感情不睦，彼此無
      法理性溝通與相處。上訴人因被上訴人收走其鑰匙，即自
      95年1月間離家迄今，期間對被上訴人漠不關心，拒絕與
      被上訴人有任何連繫，不願與被上訴人維繫婚姻，共同經
      營家庭生活，上訴人就本件離婚事由之可歸責程度，顯高
      於被上訴人，應屬明灼。揆諸前開說明，上訴人訴請離婚
      ，自不應准許。
五、綜上所述，上訴人依民法第1052條第2項規定，請求判決離
    婚，為無理由，不應准許。原審為上訴人敗訴之判決，並無
    不合。上訴論旨指摘原判決不當，求予廢棄改判，為無理由
    ，應駁回上訴。
六、本件事證已臻明確，兩造其餘之攻擊或防禦方法及所用之證
    據，經本院斟酌後，認為均不足以影響本判決之結果，爰不
    逐一論列，附此敘明。
七、據上論結，本件上訴為無理由，依家事事件法第51條、民事
    訴訟法第449條第1項、第78條，判決如主文。
中    華    民    國   108    年    12    月    18    日
                  家事法庭    
                      審判長法  官  蘇芹英
                            法  官  楊雅清
                            法  官  賴劍毅
正本係照原本作成。
如不服本判決，應於收受送達後20日內向本院提出上訴書狀，其
未表明上訴理由者，應於提出上訴後20日內向本院補提理由書狀
（均須按他造當事人之人數附繕本）上訴時應提出委任律師或具
有律師資格之人之委任狀；委任有律師資格者，另應附具律師資
格證書及釋明委任人與受任人有民事訴訟法第466 條之1第1項但
書或第2項（詳附註）所定關係之釋明文書影本。如委任律師提
起上訴者，應一併繳納上訴審裁判費。
中    華    民    國   108    年    12    月    19    日

                            書記官  林桂玉
附註：
民事訴訟法第466條之1（第1項、第2項）：
對於第二審判決上訴，上訴人應委任律師為訴訟代理人。但上訴
人或其法定代理人具有律師資格者，不在此限。
上訴人之配偶、三親等內之血親、二親等內之姻親，或上訴人為
法人、中央或地方機關時，其所屬專任人員具有律師資格並經法
院認為適當者，亦得為第三審訴訟代理人。